【裁判字號】    95,建上,18
【裁判日期】    950811
【裁判案由】    給付工程款等
【裁判全文】
臺灣高等法院民事判決                  95年度建上字第18號
上  訴  人  北昌營造股份有限公司
法定代理人  甲○○
訴訟代理人  黃泰鋒律師
            劉曦光律師
上  訴  人  台北縣三峽鎮中園國民小學
法定代理人  乙○○
訴訟代理人  許俊仁律師
上列當事人間給付工程款等事件，兩造對於中華民國94年12月5
日臺灣板橋地方法院92年度重訴字第660號第一審判決各自提起
上訴，本院於95年7月26日言詞辯論終結，判決如下：
    主  文
原判決關於命上訴人台北縣三峽鎮中園國民小學給付超過新台幣
肆佰貳拾捌萬玖仟陸佰柒拾元本息及其假執行之宣告，暨該訴訟
費用部分均廢棄。
前開廢棄部分，上訴人北昌營造股份有限公司在第一審之訴及其
假執行之聲請均駁回。
上訴人台北縣三峽鎮中園國民小學其餘上訴駁回。
上訴人北昌營造股份有限公司上訴駁回。
廢棄改判部分第一、二審訴訟費用，由上訴人北昌營造股份有限
公司負擔，駁回部分第二審訴訟費用由上訴人各自負擔。
    事實及理由
一、上訴人北昌營造股份有限公司（下稱北昌公司）主張：上訴
    人北昌公司承攬上訴人台北縣三峽鎮中園國民小學（下稱中
    園國小）之中園國小第一期工程（建築工程），雙方並簽立
    工程契約書。惟兩造就上開工程之履行發生下列各項爭議：
    (1)近運堆置處理費：本工程開挖之土方必須作為回填之用，
      回填後剩餘之土方則外運棄置，故上訴人北昌公司就開挖
      之土方必須先近運堆置及處理，惟原合約工程估價單中卻
      漏列「近運堆置處理費」，而有合約漏項之情形存在。此
      部分每立方公尺之合理單價應為新台幣（下同）178元，
      依回填土方項目結算數量24005立方公尺計算，上訴人中
      園國小應給付之金額為427萬2890元。
    (2)棄土方：系爭工程之棄土方原以一式計價，編列金額僅為
      165萬9938元。此因原設計係以部分挖方做為筏基回填，
      故不會產生大量棄方，始以一式計價。詎上訴人中園國小
      事後竟變更指示，要求上訴人北昌公司須將堆置於廠區內
      之土方全部運棄，致棄土方數量多達31269立方公尺，支
      出之運棄費用高達1547萬8325元。惟上訴人中園國小仍僅
      依原合約單價結算給付165萬9938元，顯失公允，故請求
      給付差額1381萬8387元。
    (3)2000psi預拌混凝土：系爭工程估價單上所載工作項目
      2000psi預拌混凝土之合約數量嚴重不足，上訴人中園國
      小結算之數量僅882立方公尺，惟上訴人北昌公司實際施
      作數量為1921立方公尺，相差1039立方公尺，該工程項目
      之合約單價為每立方公尺1079元，故上訴人中園國小就該
      項目應再給付之金額為112萬1081元。
    (4)中拉力鋼筋加工及組立：系爭工程估價單上所載工作項目
      「中拉力鋼筋加工及組立」之合約數量嚴重不足，上訴人
      中園國小結算數量僅778.02噸，上訴人北昌公司實際施作
      數量為990.16噸，相差212.14噸，依該項目之合約單價每
      公噸9379元計算，上訴人中園國小應再給付金額198萬
      9661元。
    綜上，上訴人中園國小就系爭工程上開四項應增加給付之金
    額加計5%計算之營業稅後共為2226萬2120元。上訴人北昌公
    司曾於92年8月27日發函上訴人中園國小請求給付，該函於
    92年8月28日送達，然上訴人中園國小仍未給付。為此，就
    近運堆置處理費部分依承攬契約及不當得利法律關係；就棄
    土方、預拌混凝土、鋼筋加工及組立部分依工程合約及民法
    第227條之2第1項情事變更原則請求上訴人中園國小應付上
    訴人北昌公司2226萬2120元及自92年8月29日起至清償日止
    ，按年息5%計算之利息。原審判決上訴人中園國小應給付上
    訴人北昌公司554萬1113元及自92年9月8日起至清償日止，
    按年息5%計算之利息。並駁回上訴人北昌公司其餘請求。上
    訴人北昌公司就敗訴部分不服提起上訴，其上訴聲明為：(1)
    原判決不利於上訴人部分廢棄。(2)前開廢棄部分，上訴人中
    園國小應再給付上訴人北昌公司1672萬1007元及自92年9月8
    日起至清償日止按年息5%計算之利息。(3)願供擔保請准宣告
    假執行。其就上訴人中園國小上訴部分之答辯聲明為：上訴
    駁回。
二、上訴人中園國小則以：(1)近運堆置處理費部分：既已載明回
    填處理，自無所謂堆置處理費，此據楊炳國建築師事務所明
    示在卷，故並無合約漏項之情事。縱有合約漏項，依施工規
    範總則第18條1項第a款及4條第3項第2款規定，上訴人北昌
    公司於開標後，已不得再有合約漏項之主張或請求。(2)棄土
    方部分：上訴人中園國小否認有指示變更土方棄運，而係上
    訴人北昌公司依楊炳國建築師事務所函，自行選擇將土方以
    棄運之方式施作，自無因情事變更請求調整工程款給付之理
    。再者，本件工程歷次變更設計時，有關棄土數量及其金額
    均經上訴人北昌公司同意而議定，足見雙方已達成協議，上
    訴人北昌公司再為主張顯違誠信。而若鈞院認應給付增加棄
    土費用，亦僅數量超逾10%部分可為請求。是上訴人北昌公
    司僅得請求7428立方公尺之棄土費用，依每立方公尺550元
    單價計算，約408萬5400元，原審判決上訴人中園國小應給
    付0000000元，顯有超逾。(3)2000psi預拌混凝土部分：鑑定
    報告書鑑定2000psi預拌混凝土之數量為888.55立方公尺，
    與雙方結算882立方公尺之數量相近，足證上訴人北昌公司
    主張其實際數量高達1921立方公尺，應不足採。況依系爭工
    程契約第3條第2項、第3項規定，本件2000psi混凝土數量縱
    有不足，亦限以數量逾10%以上部分，始得增加契約價金之
    給付，現僅不足6.55立方公尺，上訴人北昌公司請求增加給
    付，自屬無據。上訴人北昌公司主張尚有筏基坑回填清碎石
    上澆置2000psi混凝土數量952.98立方公尺，未予計算，惟
    上訴人北昌公司於施工前，就此部分已同意自行負責，不向
    上訴人中園國小請求計價付款。況兩造於原審已達成依竣工
    圖送請鑑定混凝土數量之證據契約，自當受此證據契約之拘
    束。(4)中拉力鋼筋加工及組立：本件依鑑定報告書所載，中
    拉力鋼筋實際施作數量僅712.82噸，兩造以778.02噸結算，
    數量並無短缺。退步言，縱中拉力鋼筋實際施作數量為
    841.52噸，然此未超逾約定數量778.02噸之10%，依工程契
    約第3條2項、第3項規定亦不得請求增加給付。且兩造就本
    件工程全部已確認驗收、結算而結案，有驗收證明書及竣工
    結算確認表可稽，足認雙方就本件工程全部項目、數量及金
    額均已達成協議，上訴人北昌公司並依此領取全部結算總價
    2億635萬7095元之工程款，其再行主張上訴人中園國小有工
    程款未付，顯違上開協議，而不足採等語，資為抗辯。其就
    原審判決其給付部分不服提起上訴，上訴聲明為：(1)原判決
    不利於上訴人中園國小部分廢棄。(2)前開廢棄部分，上訴人
    北昌公司在第一審之訴及假執行之聲請均駁回。其就上訴人
    北昌公司之答辯聲明為：(1)上訴駁回。(2)如受不利判決，願
    供擔保請准宣告免為假執行。
三、查兩造於89年6月12日簽立工程契約書，由上訴人北昌公司
    承攬上訴人中園國小校舍第一期工程（建築工程），契約總
    價2億635萬7095元。該工程工期自89年6月15日起至90年9月
    5日止，已於91年7月4日驗收合格而結案，上訴人並已領取
    全部總價2億635萬7095元。上訴人就系爭工程實際棄運之土
    方數量為31,269立方米。上開各情為兩造所不爭執，並有工
    程契約書、工程結算驗收證明書及台灣省土木技師公會鑑定
    報告書可稽（見原審卷一第17至37、80頁及外放之鑑定報告
    書），應堪信實。
四、本件兩造爭執者為關於近運堆置處理費、棄土方、2000psi
    預拌混凝土、中拉力鋼筋加工及組立等四項爭議。茲分別審
    究如次：
(一)近運堆置處理費部分：上訴人北昌公司雖主張因系爭工程開挖
  之土方有部分須作為回填之用，故上訴人北昌公司就開挖之土
  方必須先近運堆置及處理，惟系爭工程合約估價單中卻未列「
  近運堆置處理費」，而有合約漏項情形云云。但上訴人中園國
  小堅決否認此為合約漏項，辯稱系爭工程既已載明回填處理，
  即無合約漏項可言等語。經查：
(1)上訴人北昌公司之主張雖據其提出工程圖說及回填整地示意圖
  為佐（見原審卷一第56、224頁），惟查系爭工程已於合約項
  目編列「機具挖方」、「回填夯實」，且「機具挖方」之單價
  分析表中包含「挖土機租金」、「技工」、「小工」、「損耗
  」；「回填夯實」單價分析表包含「挖土機租金」、「滾壓夯
  實」、「技工」、「損耗」，有單價表分析表可參（見原審卷
  一第166頁），顯見系爭工程合約已明示挖方後須做回填夯實
  。上訴人北昌公司於其就系爭工程出具之估價單，在結構工程
  部分亦列有「機具挖方」、「回填夯實」項目，並載明數量、
  單價、複價，益證上訴人於締約之前已知須挖方回填。（見原
  審卷一第296頁）。而「有關挖、填、棄土方，係建物開挖後
  依設計需求高程回填，工程開挖後，所需回填利用之土方均堆
  置週邊，俟地下室施工進度達回填時，就所堆置之土方逐層回
  填夯實，故棄土含義即包含『回填』，以及『餘方遠運處理』
  。本項施工既已載明回填處理，自無所謂堆置處理費。如可堆
  置土方以及工區內土方堆置何處係屬承包商開挖計畫應考慮事
  項，承包商為便於工區進出或建物週邊欲設置材料加工場等，
  而於工區內另覓位置堆置，均為施工整體考量（一般考慮施工
  之方便性及節省支出），故本工項非屬本工程應編列之工項。
  」亦據楊炳國建築師事務所以93年12月30日（93）炳字第966
  號函覆明確（見原審卷一第326頁）。故進行回填夯實之工程
  ，於施作期間，開挖後需回填利用之土方本即堆置於週邊，俟
  施工進度陸續回填，此為施工必經之程序，上訴人北昌公司為
  專業營造廠商，對回填夯實之施工過程應知之甚詳。而其於締
  約前之估價單就「機具挖方」、「回填夯實」之項目已詳予計
  價，詳如上述，則其於估價單中未列計「近運堆置處理費」，
  並依此與上訴人中園國小締約承攬系爭工程，足認上訴人北昌
  公司於締約前已知「近運堆置處理費」乃其應自行負擔之施工
  成本，非工程約定給付項目，是此部分非屬合約漏項。
(2)況依系爭工程施工規範總則第18條第(1)項第a款規定：「本合
  約工程價款，已包括完成本工程主體及附屬工程等之施工機具
  設備之一切費用，承包人應在各承包單項之單價中計入，不得
  另行編列項目。」施工規範總則第4條第(3)項第2款前段亦規定
  ：「標單內所列之項目及數量，僅供承包人之參考，在投標前
  承包人應自行實地勘察，按照圖說規定核對及詳細估算，如發
  現有遺漏或錯誤時，承包人應於投標前或開標時，請求說明，
  否則開標後，所有數量不符與遺漏之項目，應視同已合併於其
  他相關項目估計在內。」（見原審卷一第202至204頁）。而兩
  造就施工規範為系爭合約內容之一部分復無爭執（見原審卷二
  第139頁）。上訴人北昌公司於契約簽立前即知系爭工程須挖
  方回填，但工程給付項目中無「近運堆置處理費」之編列，但
  其未曾就此提出任何疑義或請求上訴人中園國小說明，並進而
  與上訴人中園國小簽約，依前開規定，上訴人北昌公司就此部
  分即不得再行請求。
(3)上訴人北昌公司雖主張前揭施工規範之規定與契約第3條第3款
  規定相抵觸，應無適用餘地云云。惟系爭工程合約第3條乃係
  規範在總額承包下，估價單內已列載之各工程項目實作數量較
  契約所定數量有所增減時，關於價金應如何計付之問題，至於
  估價單有漏項而未列項計價之情形，則非在該條規範之範圍內
  ，此觀該條約定：「本契約價金之給付，依左列方式辦理：一
  本契約總價預計新台幣貳億零柒佰貳拾萬元。二估價單所列量
  化單位（如公尺、平方公尺、立方公尺、式……）之工程項目
  部分，依原訂契約價金給付；所列數化單位（如個、樘、盞、
  具、台……）之工程項目部分依實際施作或供應數量結算。三
  屬於依原訂契約價金給付部分，工程之實作數量如較本契約所
  定數量增減達百分之十以上時，其逾百分之十之部分，得以本
  契約變更增減本契約價金；未達百分之十者，本契約之價金不
  予增減」等文字用語即明。而前揭施工規範之規定則在規範工
  程價款可否另行編列項目，以及標單內所列之項目及數量如有
  遺漏或錯誤時應如何處理之問題，其與契約第3條之規範對象
  既不相同，自無相互抵觸可言。
(4)上訴人北昌公司另指摘前開施工規範為定型化顯失公平。惟所
  謂定型化契約，依民法第247條之1規定係指依當事人一方預定
  用於同類契約之條款而訂定之契約，且該條款係供與不特定之
  多數人訂立契約之用。而所謂定型化契約應受衡平原則限制，
  係指締約之一方之契約條款已預先擬定，他方僅能依該條款訂
  立契約，否則，即受不締約之不利益，始應適用衡平原則之法
  理，以排除不公平之「單方利益條款」，避免居於經濟弱勢之
  一方無締約之可能，而忍受不締約之不利益，是縱他方接受該
  條款而締約，亦應認違反衡平原則而無效，俾符平等互惠原則
  。最高法院著有93年度台上字第710號裁判可資參照。查上訴
  人北昌公司係資本額高達1億6500萬元之營造廠商，有公司變
  更登記表可參（見原審卷二第177頁），顯非經濟上之弱者，
  且上訴人北昌公司既為具有一定規模之專業營造廠，對投標工
  程、簽訂契約自具有相當經驗及專業能力，則系爭施工規範要
  求上訴人北昌公司在投標前應自行實地勘察，按照圖說規定核
  對及詳細估算，如發現有遺漏或錯誤時，應於投標前或開標時
  請求說明，否則於開標後，所有數量不符與遺漏之項目，視同
  已合併於其他相關項目估計在內，亦無顯失公平。上訴人北昌
  公司雖謂系爭施工規範乃現行公共工程主辦機關之統一規定，
  非單一之個案，顯屬定型化契約云云，惟本件上訴人中園國小
  係為興建校舍工程而與得標之特定對象即上訴人北昌公司訂立
  系爭契約，是上訴人中園國小並無與不特定多數人訂約之意，
  則系爭施工規範自非可供上訴人中園國小預定與不特定多數人
  訂立契約之用，亦無所謂「用於同類契約」可言。縱該施工規
  範多數公共工程所採用，亦僅屬契約之範本，上訴人中園國小
  為特定之校舍興建工程，將該施工規範做為契約內容而與上訴
  人北昌公司簽訂契約，仍為單一個案，不因此而異其性質，是
  本件非屬民法第247條之1規定適用之範圍。
(5)上訴人北昌公司雖舉行政院公平交易委員會（86）公貳字第
  8605226-005號函，認本件施工規範應有公平交易法之適用。
  惟查上訴人中園國小非公平交易法所稱之「事業」，其將系爭
  施工規範列入契約內容，就特定工程與上訴人北昌公司締約，
  尚難認其有足以影響交易秩序之欺罔或顯失公平之處。至行政
  院公平交易委員會前開函文僅係建請主管工程機關注意檢討「
  承包商申請延長工期後，不得再就同一情事要求補償」之棄權
  條款（見本院卷一第52頁），核與本件無涉。
(6)至台灣省土木技師公會之鑑定報告固認「近運堆置處理費」應
  屬合約漏項（見外放之鑑定報告書）。惟按鑑定乃證據方法之
  一，法院固得就鑑定人依其特別知識觀察事實，加以判斷而陳
  述之鑑定意見，依自由心證判斷事實之真偽。然就鑑定人之鑑
  定意見可採與否，則應踐行調查證據之程序而後定其取捨。倘
  法院不問鑑定意見所由生之理由如何，遽採為裁判之依據，不
  啻將法院採證認事之職權委諸鑑定人，與鑑定僅為一種調查證
  據之方法之趣旨，殊有違背（最高法院79年台上字第540號判
  例參照）。本件「近運堆置處理費」是否屬合約漏項，應綜合
  全契約意旨為整體之考量，而依系爭契約之締約經過、內容及
  相關估價、結算單據及往來函文，可知「近運堆置處理費」非
  屬合約漏項，詳如上述，揆諸前揭說明，要難逕以台灣省土木
  技師公會之鑑定報告即率爾為相反之認定。
(7)再者，上訴人中園國小與上訴人北昌公司有工程合約關係，上
  訴人中園國小所受工程施作之利益，本於兩造之工程契約，非
  無法律上原因，上訴人北昌公司為不當得利之主張，尚嫌誤會
  。
(二)棄土方部分：
  查系爭工程之棄土方總數量為31296立方公尺，此據台灣省土
  木技師公會鑑定無訛，有鑑定報告書可稽，並為兩造所不爭執
  （見本院卷二第27頁）。上訴人中園國小雖辯稱系爭工程就棄
  土方部分原即以一式計價，且歷經三次變更設計均未見上訴人
  北昌公司為爭執，自不得再為請求云云，但查：
(1)系爭工程就棄土方原固以一式計價，金額165萬9938元，惟此
  乃因原設計者認系爭工程所在基地土質甚佳，不致產生大量棄
  方，此觀楊炳國建築師事務所89年5月24日（89）炳字第331號
  函載：「本案於設計時，依鑽探結果，本基地地質於2公尺至
  14公尺間為卵礫石層，為非常佳之土質，以節省公帑前題下，
  部分可做為筏基回填料，或其他回填利用，因此承商可自行評
  估以最節省經費方式來完成本案，故本案棄土方量以一式為單
  位。」甚明（見原審卷一第330頁）。惟查系爭工程曾分別於
  89年12月14日、90年5月9日、90年10月23日辦理三次變更設計
  ，其就「機具挖方」、「回填夯實」原設計數量分別為52237
  立方公尺、30563立方公尺；第一次變更設計「機具挖方」部
  分變更為54168立方公尺、「回填夯實」部分為32949立方公尺
  ；第二次變更設計時，「機具挖方」部分更動為55274立方公
  尺、「回填夯實」部分為24005立方公尺；第三次變更設計，
  「機具挖方」部分為55274立方公尺、「回填夯實」部分為
  24005立方公尺，此有工程結算驗收證明書、台北縣政府第三
  次變更設計書表可按（見原審卷一第80、340頁）。而依第三
  次變更設計數量與原設計數量比較，可知「機具挖方」數量增
  加、「回填夯實」數量減少，則棄土方之數量必有增加。參以
  本工程案於招標圖說原已清楚載明開挖面積及相對完成高程，
  營造廠商至現場勘查估算時，係按原設計內容為計算；故上訴
  人於投標及簽約時，均係按原設計之「機具挖方」數量52237
  立方公尺、「回填夯實」數量30563立方公尺為估價及締約，
  有楊炳國建築師務所89年5月24日（89年）炳字第331號函、工
  程估價單、結算表（見原審卷第330、199、40頁）附卷足憑，
  則系爭工程歷經三次變更設計後，棄土方數量之增加，顯非在
  原契約之範圍內，亦非上訴人北昌公司所得預期。
(2)惟系爭工程於三次變更設計，棄土方部分始終均以一式計價，
  未有變動，而上訴人中園國小即係按第三次變更設計後之「機
  具挖方」55274立方公尺、「回填夯實」24005立方公尺，與上
  訴人北昌公司結算，棄土方部分則仍按一式0000000元金額為
  給付，此觀卷附結算表及第三次變更設計書表甚明（見原審卷
  一第40、340頁）。按合約以「一式」計價者，其精神固為不
  論實作數量為何，均給付一定之金額，然此所謂不論實作數量
  為何仍為一定之給付，應係在原合約之設計、規定及投標條件
  均未變更之情形下，始足當之。若情況有所變更，與原合約之
  設計、條件己不相同，若仍依原合約以一式計價，自非公平合
  理。本件系爭合約關於棄土方部分以「一式」計價，原係著眼
  於開挖之土方可供回填，實際棄運數量不多，惟事後既因上訴
  人中園國小變更設計而指示將原欲回填之土方棄運，造成實際
  棄運之土方數量增加，足認情事確有變更，實際結果與原合約
  之設計規劃已不相同。原合約以一式計價之要件因已發生重大
  變更，致影響原約定價格計算基礎之合理性。故上訴人北昌公
  司依民法第227條之2第1項規定，請求上訴人中園國小增加此
  部分之給付，即屬有據。
(3)次按，系爭工程契約第3條第2項前段約定：「估價單所列量化
  單位（如公尺、平方公尺、立方公尺、式……）之工程項目部
  分，依原訂契約價金給付。同條第3項約定：「三、屬於依原
  訂契約價金給付部分，工程之實作數量如較本契約所定數量增
  減達百分之十以上時，其逾百分之十之部分，得以本契約變更
  增減本契約價金；未達百分之十者，本契約之價金不予增減。
  」（見原審卷一第18頁）系爭契約原編列棄土方以一式計價時
  ，依卷附結算表及第三次變更設計書表所載（見原審卷40、
  340頁）所載，原訂機具挖方數量為52,237立方公尺，回填夯
  實數量則為30,563立方公尺，兩相扣抵，可知原契約預計之棄
  土方數量應僅有21,674立方公尺左右，較諸上訴人北昌公司最
  後實際棄運土方31,269立方公尺，二者相差高達9,595立方公
  尺，已較契約原預定數量增加10 %以上。依前開契約約定，就
  超逾10%部分，應予增加給付。
(4)又棄土方（挖方運棄）應包含運費及棄土場收取費，而棄土方
  之合理單價約為每立方公尺500元至600元，業據臺灣省土木技
  師公會鑑定在案，有鑑定報告書乙份在卷為憑。本院認以上開
  價格之平均價即每立方公尺550元計算應屬適當，故上訴人北
  昌公司上訴人中園國小變更設計，致其棄運較原契約預計數量
  超逾10%部分之土方費用（含5%營業稅）應為428萬9670元。
  【計算式說明如下：小數點以下四捨五入
    0000-00000×10%＝0000
    000×7428×1.05＝0000000】
(5)上訴人北昌公司雖謂系爭工程依原設計之棄土方數量幾近於零
  ，然此乃其片面主觀之想法，並無任何合約約定或單據可資佐
  證，且若幾無棄土方，系爭工程當無編列「棄土方」給付項目
  之必要。上訴人北昌公司復稱原合約編列棄土方金額為一式
  165萬元，依棄土方每立方公尺合理單價550元換算，原合約設
  計之棄土方數量應僅為3018立方公尺云云，惟如前述，依原設
  計之「回填夯實」數量為30563立方公尺，則系爭工程挖方後
  用以回填夯實之數量僅為該數額，故原設計之棄土方數量自為
  「機具挖方」52237立方公尺扣除「回填夯實」之數量30563立
  方公尺，而為21674立方公尺。兩造於締約之際，就原訂之挖
  方、回填、棄土數量均知之甚詳，其進而簽約，當認渠等就此
  已有合意。則原棄土方雖以一式計價，惟其計價應已包括上開
  之全部棄土數量21674立方公尺，自不得再以每立方公尺單價
  之方式予以換算。上訴人北昌公司此節所辯，尚無足採。
(6)至上訴人中園國小辯稱上訴人北昌公司既已同意變更設計，且
  系爭工程已完成驗收結算，上訴人北昌公司不得於事後再為異
  議乙節，查系爭工程契約書第4條第1項固約定「本契約因事實
  之需要，甲方（即上訴人中園國小）有隨時以書面通知乙方辦
  理變更設計之權，乙方同意配合辦理。」（見原審卷第18頁）
  惟此僅是規範上訴人北昌公司有配合上訴人中園國小辦理變更
  設計之義務（見原審卷第314頁），難謂上訴人北昌公司就超
  逾原設計數量10%部分即喪失給付請求權。且系爭工程雖經三
  次變更設計，惟就棄土方部分始終以一式165萬9938元計價，
  兩造並未就棄土方之增加部分為任何約定，則該部分自不在變
  更設計之範圍內。況系爭工程於91年7月4日始驗收合格結案，
  惟上訴人北昌公司早於90年11月26日即以北昌工字第90167號
  函向上訴人中園國小表示保留追加請求項目（見本院卷一第
  126至129頁）嗣復92年4月7日向行政院公共工程委員會為履約
  爭議調解之申請，有履約爭議調解申請書（見本院卷一第130
  至133頁），顯見其就工程價款之數額於工程進行期間已有異
  議，上訴人中園國小上開所辯，自難憑採。
(三)2000psi 預拌混凝土部分：
(1)查兩造於原審均同意以本工程之竣工圖為計算依據（見原審卷
  一第190、290頁），囑託臺灣省土木技師公會鑑定系爭工程中
  關於2000psi預伴混凝土實際施作之數量。嗣經臺灣省土木技
  師公會鑑定結果，2000psi預伴混凝土數量為888.55立方公尺
  ，有鑑定報告書可稽（見外放鑑定報告書）。是上訴人北昌公
  司主張系爭工程估價單上所載工項目「2000psiP.C預拌混凝土
  」之合約數量不足，兩造結算數量僅882立方公尺，較上訴人
  北昌公司實際施作者為少等情，即堪信實。
(2)惟系爭工程契約第3條第2項前段約定：「估價單所列量化單位
  （如公尺、平方公尺、立方公尺、式……）之工程項目部分，
  依原訂契約價金給付。同條第3項約定：「三、屬於依原訂契
  約價金給付部分，工程之實作數量如較本契約所定數量增減達
  百分之十以上時，其逾百分之十之部分，得以本契約變更增減
  本契約價金；未達百分之十者，本契約之價金不予增減。」（
  見原審卷一第18頁）上訴人北昌公司實際施作2000psi預拌混
  凝土數量888.55立方公尺，固較原契約所定之882立方公尺有
  所增加，然增加之數量僅6.55立方公尺，並未超逾原約定數量
  之10 %，依前開約定，上訴人北昌公司自不得請求增加給付。
(3)上訴人北昌營造雖主張其於筏基坑回填清碎石上澆置2000psi
  混凝土量數量952.98立方公尺，應併入計算云云，並提出預拌
  混凝土購置證明、估驗請款單（見原審卷二第173、174頁）以
  佐其說。但查：
1.有關筏基坑回填清碎石上澆置混凝土，乃上訴人北昌公司於施
  工前，依工程契約第9條2項第1款前段規定「乙方（即北昌公
  司）同意於開工前，擬定施工順序及預定進度表等，並就其主
  要施工部分敘述施工方法，繪製施工相關圖說，送請甲方工地
  主任核定。」主動提送之施工工法。且依楊炳國建築師事務所
  94年9月16日（94）炳字第0904號函載（見原審卷二第188頁）
  「北昌營造提送筏基回填清碎石之施工計畫送審，經本所審查
  後退回重新送審，北昌營造再次回函提送修正動線及施工方式
  後之計畫送審，而後本所才發函同意備查，所附圖面為北昌營
  造自提之改善工作性之施作計畫，非為貴校及本所指示辦理，
  其所增加之混凝土用量，北昌營造均稱自行負責。」
2.此外，系爭工程施工規範第4條第(2)項規定：「工程上應有詳
  細圖補充之處，於工程進行時，經建築師核准之各項補充圖必
  要時，建築師有改良及變更原圖之權。如該詳圖發出後，承包
  人認為與原來總圖不符合，將發生額外工作或材料時，須於五
  日內提出異議，聲明應加之工料，否則該詳圖即認為與原圖相
  符，將來承包人不得要求加帳。」上訴人北昌公司於提出圖面
  經建築師核准後，並未於五日內就筏基坑回填清碎石澆製2000
  psi預拌混凝土部分增加之費用提出異議，且於歷次變更設計
  時亦未主張增加此部分費用，益徵上訴人北昌公司應有同意自
  行負責此部分之費用。又施工規範第4條第(2)項為兩造就異議
  權行使之約定，核與民法請求權時效係屬二事，上訴人北昌公
  司主張前開施工規範規定，將上訴人北昌公司之請求權時效縮
  短為5日，違反民法第147條規定應屬無效，容有誤會。
3.又按當事人間以合意就特定訴訟標的所為關於如何確定事實，
  或以何種方法確定事實之證據方法，謂之證據契約。例如約定
  ：關於一定事實，須提出一定之證據，始有其證據價值；關於
  一定事實，不問是否符合真實，均須承認而不得爭執；火災、
  海難等一定損害發生之原因或損害額之算定，須以一定第三人
  之鑑定為準；關於非明文規定的舉證責任之變更等。凡契約內
  容於公益無妨害，且當事人原有自由處分之權限者，均應承認
  其為有效。最高法院88年度台上字第1122號裁判見解亦同，可
  資參照。查上訴人北昌公司於原審主張依竣工圖委請鑑定鋼筋
  及混凝土需用數量（見原審卷一第190頁），經上訴人中園國
  小表示同意依竣工圖送請鑑定實際所需施作數量（見原審卷一
  第290頁），是兩造就2000psi預拌混凝土數量之證據方法已有
  合致，而成立證據契約，雙方均應受此拘束，不容其事後再為
  翻異主張。
(四)中拉力鋼筋加工及組立部分：
(1)查原審依兩造合意，囑託臺灣省土木技師公會以本工程之竣工
  圖為計算依據，鑑定系爭工程中原告就中拉力鋼筋加工及組立
  實際施作之數量。嗣經臺灣省土木技師公會鑑定結果，中拉力
  鋼筋加工及組立數量為841.52噸，有鑑定報告在卷足稽。是上
  訴人北昌公司主張系爭工程估價單上所載工項目「中拉力鋼筋
  加工及組立」之合約數量不足，被告結算之數量僅778.02噸，
  較原告實際施作者為少等情，應堪採信。
(2)惟系爭工程契約第3條第2項前段約定：「估價單所列量化單位
  （如公尺、平方公尺、立方公尺、式……）之工程項目部分，
  依原訂契約價金給付。同條第3項約定：「三、屬於依原訂契
  約價金給付部分，工程之實作數量如較本契約所定數量增減達
  百分之十以上時，其逾百分之十之部分，得以本契約變更增減
  本契約價金；未達百分之十者，本契約之價金不予增減。」（
  見原審卷一第18頁）本件經鑑定結果，上訴人北昌公司實際施
  作之中拉力鋼筋加工及組立之數量為841.52噸，固較原契約所
  定之778.02噸所增加，然增加之數量僅63.5噸，並未超逾約定
  原定數量之10 %，依前開約定，上訴人北昌公司不得請求增加
  給付。
(3)上訴人雖主張其實際施作之數量應為990.16噸，並提出工程日
  報表為證（見原審卷一第74頁），然工程日報表所登載之數量
  ，僅得證明有該等數量之材料運至工地，並不能證明該等數量
  之材料全數均施作於本工程。況以竣工圖為計算上訴人北昌公
  司實際施作中拉力鋼筋數量之依據，乃兩造所同意並應同受拘
  束，業如上述，而依此所為之鑑定結果，亦認中拉力鋼筋加工
  及組立數量為841.52噸。上訴人北昌公司猶執工程日報表登載
  數量990.16噸為主張，自無可採。
(4)上訴人中園國小雖謂一樓所使用之鋼筋與地下室同為fy＝
  4200kg/cm之高拉力鋼筋，應予扣除，故中拉力鋼實際施作數
  量僅712.82噸，並提出地下壹層及（地上）壹層結構平面圖為
  佐，然查上訴人中園國小所提結構平面圖僅為系爭工程之部分
  設計圖面，尚難逕採為判斷之依據。而台灣省土木技師公會之
  鑑定報告明確說明地下室＃3～＃11為高拉力鋼筋，故於統計
  中拉力鋼筋時並未列計地下室部分，而其就各棟一至頂樓各樓
  層之柱、樑、版、牆、雜項使用之鋼筋種類、型式、高度、重
  量、支數均有明確記載，其系爭工程使用中拉力鋼筋數量自應
  以鑑定報告實地計算之數額為準據。
五、綜上，上訴人就本件(1)近運堆置處理費(2)棄土方(3)2000psi
    預拌混凝土(4)中拉力鋼筋加工及組立等四項爭執，僅於棄土
    方超逾原契約預定數量10%部分即7428立方公尺之費用428萬
    9670元為有理由。又上訴人北昌公司曾於92年8月27日以台
    北北門郵局第7950號存證信函向上訴人中園國小為本件工程
    款之請求，並催告其應於函達10日內為給付，該存證信函業
    經上訴人中園國小於92年8月28日收受在案，有存證信函及
    送達回證影本在卷為憑（見原審卷一第103至107頁）。依民
    法第229條第3項規定，上訴人中園國小應自92年9月8日起負
    遲延責任。
六、從而，上訴人北昌公司就近運堆置處理費部分依承攬契約及
    不當得利法律關係；就棄土方、預拌混凝土、鋼筋加工及組
    立部分依工程合約及民法第227條之2第1項情事變更原則請
    求上訴人中園國小給付增加之費用（含5%營業稅）2226萬
    2120元及法定遲延利息，於428萬9670元及自92年9月8日起
    至清償日止按年息5%計算利息之範圍內，洵屬有據，應予准
    許。逾此所為請求，為無理由，應予駁回，其假執行之聲請
    亦失所附麗，併予駁回。原審就超過上開應准許部分，為上
    訴人中園國小敗訴之判決，並為假執行之宣告，自有未洽。
    上訴人中園國小上訴意旨就此部分指摘原判決不當，求予廢
    棄改判，為有理由。至於上開應准許部分，原審判命上訴人
    中園國小給付，並為假執行之宣告，核無違誤，上訴人中園
    國小上訴意旨，就此部分，仍執陳詞，指摘原判決不當，求
    予廢棄，為無理由，應駁回其上訴。至原審所為上訴人北昌
    公司敗訴及駁回該部分假執行之判決，並無不合。上訴人北
    昌公司上訴意旨指摘原判決不當，求予廢棄改判，為無理由
    ，併予駁回。
七、據上論結，本件上訴人中園國小上訴為一部有理由，一部無
    理由，上訴人北昌公司上訴為無理由，依民事訴訟法第450
    條、第449條第1項、第79條、第78條，判決如主文。
中    華    民    國    95    年    8     月    11    日
                  民事第一庭  審判長法  官  張耀彩
                                    法  官  林金吾
                                    法  官  盧彥如
正本係照原本作成。
如不服本判決，應於收受送達後20日內向本院提出上訴書狀，其
未表明上訴理由者，應於提出上訴後20日內向本院補提理由書狀
（均須按他造當事人之人數附繕本）上訴時應提出委任律師或具
有律師資格之人之委任狀；委任有律師資格者，另應附具律師資
格證書及釋明委任人與受任人有民事訴訟法第466條之1第1項但
書或第2項（詳附註）所定關係之釋明文書影本。
中    華    民    國    95    年    8     月    14    日
                                    書記官  鄭兆璋
附註：
民事訴訟法第466條之1（第1項、第2項）：
對於第二審判決上訴，上訴人應委任律師為訴訟代理人。但上訴
人或其他法定代理人具有律師資格者，不在此限。
上訴人之配偶、三親等內之血親、二親等內之姻親，或上訴人為
法人、中央或地方機關時，其所屬專任人員具有律師資格並經法
院認為適當者，亦得為第三審訴訟代理人。


司法院資訊處製作；財團法人民間司法改革基金會備份。
